ACORDAO-COMPLETO-2408758

ACÓRDÃO 9294/2020 ATA 30/2020 - PRIMEIRA CÂMARA

VISTOS, relatados e discutidos estes autos em que se apreciam recursos de reconsideração impetrados por Américo Raymundo Pocai Mendes, Coenco Construções Empreendimentos e Comércio Ltda., Célio Renato da Silveira, Elisabete Balbinot e Mickey Yuji Katsuragawa contra o Acórdão 8607/2018-TCU-Primeira Câmara, que julgou irregulares as contas, imputou débito solidário e aplicou a multa prevista no art. 57 da Lei 8.443/1992 para alguns desses recorrentes e aplicou a multa do art. 58, inciso II, da Lei 8.443/1992 a outros,
		ACORDAM os Ministros do Tribunal de Contas da União, reunidos em sessão da 1ª Câmara, diante das razões expostas pelo Relator, em:
		9.1. com fundamento no art. 33 da Lei 8.443/1992, c/c o art. 278, § 2º, do Regimento Interno do TCU, não conhecer dos recursos de reconsideração interpostos por Américo Raymundo Pocai Mendes e pela Coenco Construções Empreendimentos e Comércio Ltda.; 
		9.2. com fundamento nos arts. 32, inciso I, e 33 da Lei 8.443/1992, conhecer e dar provimento parcial aos recursos de Célio Renato da Silveira e Mickey Yuji Katsuragawa, para:
		9.2.1. excluir do item 9.3 do acórdão recorrido o débito solidário de R$ 131.059,01 a eles imputados;
		9.2.2. com fundamento no art. 281 do Regimento Interno do Tribunal, estender a exclusão do débito do item 9.2.1 acima à empresa Coenco Construções Empreendimentos e Comércio Ltda.;
		9.2.3. excluir a responsabilidade solidária de Célio Renato da Silveira quanto ao débito imputado por meio do item 9.4 do acórdão recorrido;
		9.2.4. reduzir as multas individuais aplicadas por meio do item 9.5 do acórdão recorrido, com base no art. 57 da Lei 8.443/1992, para os seguintes valores:
		9.2.4.1. Célio Renato da Silveira, para R$ 40.000,00 (quarenta mil reais) ;
		9.2.4.2. Mickey Yuji Katsuragawa, para R$ 30.000,00 (trinta mil reais) ;
		9.2.4.3. Coenco Coenco Construções Empreendimentos e Comércio Ltda., para R$ 60.000,00 (sessenta mil reais) ;
		9.3. com fundamento nos arts. 32, inciso I, e 33 da Lei 8.443/1992, conhecer e não dar provimento ao recurso de reconsideração de Elisabete Balbinot;
		9.4. manter inalteradas as demais deliberações do acórdão recorrido;
		9.5. dar ciência desta deliberação aos recorrentes, à Funasa, e à Procuradoria da República no Estado de Rondônia.

Rrecursos de reconsideração interpostos por Célio Renato da Silveira, Mickey Yuji Katsuragawa, Américo Raymundo Pocai Mendes, Elisabete Balbinot e pela empresa Coenco Consultoria, Engenharia e Comércio Ltda. contra o Acórdão 8.607/2018-TCU-1ª Câmara.

Primeira Câmara

Município de Espigão D'Oeste - RO; Superintendência Estadual da Funasa em Rondônia.

3. Recorrentes: Elisabete Balbinot (XXX.636.332-XX); Mickey Yuji Katsuragawa (XXX.220.818-XX); Américo Raymundo Pocai Mendes (XXX.133.789-XX); Célio Renato da Silveira (XXX.634.721-XX); Coenco Construções Empreendimentos e Comércio Ltda. (00.431.864/0001-68).

13.1. Ministros presentes: Walton Alencar Rodrigues (Presidente), Benjamin Zymler, Bruno Dantas (Relator) e Vital do Rêgo.
13.2. Ministro-Substituto presente: Augusto Sherman Cavalcanti.

ACORDAO-COMPLETO-2436537

Acórdão 13973/2020 - Primeira Câmara

ACORDAO-COMPLETO-2489679

Acórdão de Relação 10766/2021 - Primeira Câmara

Acórdão de Relação

BRUNO DANTAS

Ministro Walton Alencar Rodrigues.

Por registrar as principais ocorrências do processo até o momento, resumindo os fundamentos das peças acostadas aos autos, adoto como relatório, com os ajustes necessários, a instrução da secretaria responsável pela análise da demanda (peça 119) , que contou com a anuência do corpo diretivo da unidade (peça 120) :
"INTRODUÇÃO
1. Examinam-se os recursos de reconsideração interpostos por Célio Renato da Silveira, Mickey Yuji Katsuragawa, Américo Raymundo Pocai Mendes, Elisabete Balbinot e pela empresa Coenco Consultoria Engenharia e Comércio Ltda. contra o Acórdão 8607/2018-TCU-Primeira Câmara (Ministro-Relator Walton Alencar Rodrigues) .
1.1. A deliberação recorrida apresenta o seguinte teor (peça 34) :
'VISTOS, relatados e discutidos estes autos de tomada de contas especial instaurada por determinação do Acórdão 1183/2015-TCU-Primeira Câmara, em desfavor de Célio Renato da Silveira, Mickey Yuji Katsuragawa, Elisabete Balbinot, Américo Raymundo Pocai Mendes, e da empresa Coenco Construções, Empreendimentos e Comércio Ltda., em decorrência de irregularidades verificadas na execução do Termo de Compromisso TC/PAC 1.004/2009, celebrado entre o Município de Espigão D'Oeste/RO e a Fundação Nacional de Saúde (Funasa) , cujo objeto consistia na implantação de sistema de esgotamento sanitário naquela localidade,
ACORDAM os Ministros do Tribunal de Contas da União, reunidos em Sessão da Primeira Câmara, diante das razões expostas pelo Relator, em:
9.1. rejeitar parcialmente as alegações de defesa de Célio Renato da Silveira, de Mickey Yuji Katsuragawa e da empresa Coenco Construções, Empreendimentos e Comércio Ltda.;
9.2. com fundamento nos arts. 1º, inciso I, 16, inciso III, alíneas 'b' e 'c', e § 2º da Lei 8.443/1992 c/c os arts. 19 e 23, inciso III, da mesma Lei, e com arts. 1º, inciso I, 209, incisos II e III, e § 5º, 210 e 214, inciso III, do Regimento Interno, julgar irregulares as contas de Célio Renato da Silveira, Mickey Yuji Katsuragawa, e da empresa Coenco Construções, Empreendimentos e Comércio Ltda.;
9.3. condenar solidariamente Célio Renato da Silveira, Mickey Yuji Katsuragawa e a empresa Coenco Construções, Empreendimentos e Comércio Ltda. ao pagamento das quantias a seguir especificadas, com a fixação do prazo de quinze dias, a contar das notificações, para comprovarem, perante o Tribunal (art. 214, inciso III, alínea 'a', do Regimento Interno) , o recolhimento da dívida à Fundação Nacional de Saúde, atualizada monetariamente e acrescida dos juros de mora, calculados a partir das datas discriminadas, até a data do recolhimento, na forma prevista na legislação em vigor:
	VALOR (R$) 
	DATA 

	90.397,42
	16/5/2011

	131.059,01
	11/4/2012

9.4. condenar solidariamente Célio Renato da Silveira e a empresa Coenco Construções, Empreendimentos e Comércio Ltda. ao pagamento de R$ 43.069,79 (quarenta e três mil e sessenta e nove reais e setenta e nove centavos) , com a fixação do prazo de quinze dias, a contar das notificações, para comprovarem, perante o Tribunal (art. 214, inciso III, alínea 'a', do Regimento Interno) , o recolhimento da dívida à Fundação Nacional de Saúde, atualizada monetariamente e acrescida dos juros de mora, calculados a partir de 16/5/2011, até a data do recolhimento, na forma prevista na legislação em vigor;
9.5. aplicar a Célio Renato da Silveira, Mickey Yuji Katsuragawa e à empresa Coenco Construções, Empreendimentos e Comércio Ltda., individualmente, a multa prevista no art. 57 da Lei 8.443/1992 c/c o art. 267 do Regimento Interno, nos valores especificados a seguir, com a fixação do prazo de quinze dias, a contar das notificações, para comprovarem perante o Tribunal (art. 214, inciso III, alínea 'a', do Regimento Interno) , o recolhimento da dívida ao Tesouro Nacional, atualizada monetariamente desde a data do presente acórdão até a dos efetivos recolhimentos, se forem pagas após o vencimento, na forma da legislação em vigor:
9.5.1. Célio Renato da Silveira, no valor de R$ 120.000,00 (cento e vinte mil reais) ;
9.5.2. Mickey Yuji Katsuragawa, no valor de R$ 80.000,00 (oitenta mil reais) ; e
9.5.3. Coenco Construções, Empreendimentos e Comércio Ltda., no valor de R$ 120.000,00 (cento e vinte mil reais) ;
9.6. rejeitar as razões de justificativa de Célio Renato da Silveira, de Américo Raymundo Pocai Mendes e de Elisabete Balbinot;
9.7. aplicar a Célio Renato da Silveira, a Américo Raymundo Pocai Mendes e a Elisabete Balbinot, individualmente, a multa prevista no art. 58, inciso II, da Lei 8.443/1992 c/c o art. 268, inciso II, do Regimento Interno, nos valores respectivos de R$ 40.000,00 (quarenta mil reais) , R$ 20.000,00 (vinte mil reais) e R$ 25.000,00 (vinte e cinco mil reais) , com a fixação do prazo de quinze dias, a contar das notificações, para comprovarem perante o Tribunal (art. 214, inciso III, alínea 'a', do Regimento Interno) , o recolhimento da dívida ao Tesouro Nacional, atualizada monetariamente desde a data do presente acórdão até a dos efetivos recolhimentos, se forem pagas após o vencimento, na forma da legislação em vigor;
9.8. autorizar, desde logo, nos termos do art. 28, II, da Lei 8.443/1992, a cobrança judicial da dívida, caso não atendida a notificação;
9.9. encaminhar cópia da presente deliberação ao Procurador-Chefe da Procuradoria da República no Estado de Rondônia, nos termos do § 3º do art. 16 da Lei 8.443/1992 c/c o § 7º do art. 209 do Regimento Interno do TCU, para adoção das medidas que entender cabíveis.'
HISTÓRICO
2. Cuidam os autos de tomada de contas especial (TCE) , instaurada em razão dos apontamentos da Fiscalização 472/2011 (TC Processo 011.127/2011-2) , que teve como objeto avaliar a legalidade das despesas realizadas à conta de recursos federais oriundos do Termo de Compromisso TC/PAC 1004/2009, celebrado entre o município de Espigão D'Oeste/RO e a Fundação Nacional de Saúde (Funasa) , para a implantação de sistema de esgotamento sanitário naquele município.
2.1. Realizada entre o período de 2/5/2011 a 13/7/2011, a Fiscalização 472/2011 avaliou o montante de R$ 3.609.791,74 e apontou os seguintes achados (peça 30, p. 1-2) :
3.1 - Superfaturamento decorrente de pagamento por serviço não executado (IG-C) ;
3.2 - Superfaturamento decorrente de quantitativo inadequado (IG-C) ;
3.3 - Orçamento do Edital/Contrato/Aditivo incompleto ou inadequado (IG-C) ;
3.4 - Licitação de obras sem previsão orçamentária ou com previsão insuficiente ou ilimitada (IG-C) ;
3.5 - Restrição à competitividade da licitação decorrente de critérios inadequados de habilitação e julgamento (IG-C) ;
3.6 - Licitação sem projeto básico ou com projeto básico sem aprovação pela autoridade competente (IG-C) ;
3.7 - Cláusulas contratuais em desacordo com os preceitos da Lei 8.666/93 (IG-C) ;
3.8 - Julgamento irregular de recursos interpostos durante a licitação (OI) ;
3.9 - As cláusulas presentes no contrato assinado não estão de acordo com aquelas que foram apresentadas na minuta de contrato presente no edital de licitação (OI) ;
3.10 - Ausência de informações no Siconv (OI) .
2.2. Como resultado das apurações realizadas, o Acórdão 1183/2015-TCU-Primeira Câmara determinou a conversão do feito em TCE e a citação e audiências dos responsáveis (peça 1) .
2.3. Célio Renato da Silveira (ex-prefeito) , Mickey Yuji Katsuragawa (fiscal de contrato) e a empresa Coenco foram regularmente citados em razão de pagamentos de medições a maior e de pagamento por serviços prestados em quantidade menor do que a apontada nas respectivas medições, relativamente aos itens de carga, transporte e descarga de material (peça 4, p. 3-4; peça 5, p. 2, e peça 6, p. 3-4) .
2.4. Célio Renato da Silveira e a empresa Coenco foram citados, solidariamente, ainda, por conta de pagamentos por serviços onerosos, tendo em vista a existência de serviços com custos menores e que atenderiam às exigências de qualidade (peça 4, p. 3-4, e peça 6, p. 3-4) .
2.5. Além das citações, foi promovida a audiência dos responsáveis listados a seguir, em decorrência da adoção das seguintes condutas irregulares (peça 35, p. 3-4) :
a) Célio Renato da Silveira foi ouvido por (i) 'ter realizado a Concorrência 003/2009 com previsão orçamentária insuficiente e firmado contrato com a empresa Coenco Construções, Empreendimentos e Comércio Ltda. (Contrato 05/2010) , pelo valor total de R$ 8.128.055,88, embora o montante de recursos conveniado entre a FUNASA e o município de Espigão D'Oeste tenha sido de R$ 3.609.791,74', (ii) 'ter restringido a competitividade da Concorrência 003/2009 em função da exigência de critérios inadequados de habilitação e julgamento', e (iii) 'ter designado a Comissão de Licitação responsável pela condução da Concorrência 003/2009 sem que houvesse a devida aprovação do projeto básico pela autoridade competente' (peça 6, p. 1-2) ;
b) Américo Raymundo Pocai Mendes [Presidente da Comissão de Licitação] foi ouvido em razão da 'elaboração do edital da Concorrência 003/2009, o qual teve sua competitividade restringida em função da exigência de critérios inadequados de habilitação e julgamento' (peça 2, p. 1) ;
c) Elisabete Balbinot [Procuradora-Geral do município] foi ouvida em razão da emissão do parecer 371/PGM/2009 endereçado à CPL, informando que todos os requisitos da Lei 8.666/93 haviam sido atendidos, quando (i) 'critérios inadequados de habilitação e julgamento integravam o Edital da Concorrência 003/2009, restringindo a competitividade do certame', e (ii) 'o projeto básico não havia sido devidamente aprovado pela autoridade competente' (peça 3, p. 1) ;
2.6. Após análise das manifestações de defesa, a então Secex Rondônia propôs a rejeição parcial das alegações defesas de Célio Renato da Silveira e Mickey Yuji Katsuragawa e da empresa Coenco, o julgamento pela irregularidade dessas contas, débito e a aplicação de multa com fundamento no art. 57 da Lei 8.443/92. Foram propostas ainda a rejeição das razões de justificativas de Célio Renato da Silveira e Américo Raimundo Pocai Mendes e de Elisabete Balbinot e multas a estes responsáveis com fundamento no art. 58, inciso II, da Lei 8.443/92 (peça 30, p. 33) .
2.7. A proposta acima foi anuída pelo MPTCU (peça 33, p. 5) e foi integralmente acolhida pelo Relator a quo, Ministro Walton Alencar Rodrigues, que foi acompanhado pelos demais ministros da colenda 1ª Câmara, conforme Acórdão recorrido.
2.8. Américo Raimundo Pocai Mendes interpôs recurso em face do Acórdão 8607/2018-TCU-Primeira Câmara (peça 86) , que foi rejeitado pelo Acórdão 2656/2019-TCU-Primeira Câmara (peça 90) .
2.9. Irresignados, os recorrentes interpuseram os presentes recursos de reconsideração, que se fundamentam nas altercações que, adiante, passar-se-á a relatar.
2.10. Acrescenta-se que a Ordem dos Advogados do Brasil (OAB) solicitou o ingresso no feito como assistente processual e/ou amicus curiae (peça 105) . A unidade instrutora propôs o indeferimento do ingresso na qualidade de assistente por ausência de tipificação dessa figura nas normas processuais do TCU, todavia, propôs admitir o seu ingresso como amicus curiae (peças 106 e 107) . Por sua vez, o Ministro-Relator Walton Alencar Rodrigues acolheu a proposta da unidade instrutora em seu despacho acostado junto à peça 108.
2.11. Por último, petição acostada junto às peças 110 e 111 solicitou a exclusão da multa imposta a Américo Raymundo Pocai Mendes, em razão do seu falecimento. Esta unidade instrutora propôs o recebimento dessas peças como mera petição e a devolução dos autos para exame de mérito dos recursos de reconsideração, juntamente com o mérito dessa petição (peças 114 e 115) , o que foi deferido pelo Ministro-Relator Bruno Dantas (peça 118) . 
EXAME DE ADMISSIBILIDADE
3. Reitera-se o exame preliminar de admissibilidade proposto nas instruções precedentes desta unidade instrutora (peças 63, 64, 66, 67 e 68) , ratificado pelo Ministro-Relator Bruno Dantas (peça 76) , que concluiu pelo conhecimento dos recursos de reconsideração acostados às peças 58 e 59, com fundamento nos artigos 32, inciso I, e 33 da Lei 8.443/1992, c/c o artigo 285 do RI/TCU, suspendendo-se os efeitos dos itens 9.2, 9.3, 9.5, 9.5.2, 9.7 e 9.8 do Acórdão 8607/2018-TCU-Primeira Câmara, em relação aos recorrentes, e pelo conhecimento do recurso de reconsideração acostado à peça 61, todavia, sem atribuição de efeito suspensivo, nos termos do artigo 32, parágrafo único, da Lei 8.443/92, c/c o artigo 285, § 2º, do RI/TCU.
3.1. Reitera-se ainda o exame preliminar de admissibilidade proposto nas instruções precedentes desta unidade instrutora (peças 65, 67, 68 e 73-75) , ratificado pelo Ministro-Relator Bruno Dantas (peças 76) , que concluiu pelo não conhecimento dos recursos de reconsideração acostados às peças 60 e 71, por restar intempestivo e não apresentar fatos novos, nos termos do artigo 33 da Lei 8.443/92, c/c o artigo 285, caput e §2º, do RI/TCU.
EXAME DE MÉRITO
4. Constitui objeto desta instrução definir se:
I. houve superfaturamento nas obras do Termo de Compromisso TC/PAC 1.004/2009;
II. a conduta do ex-prefeito enseja a supressão ou redução da multa a ele imposta;
III. a conduta do fiscal enseja a supressão ou redução da multa a ele imposta;
IV. a responsabilização da parecerista jurídica afrontou a jurisprudência e a legislação;
V. a multa aplicada ao Presidente da Comissão Permanente de Licitação deve ser afastada, em razão do seu óbito.
Do superfaturamento
5. Célio Renato da Silveira (ex-prefeito) defende não ter havido superfaturamento decorrente de pagamento por serviço não executado e por quantitativo inadequado.
5.1. Suporta a alegação acima a partir dos seguintes argumentos:
a. O montante de R$ 90.397,42, apontado no item 9.3 do Acórdão vergastado, não teria sido objeto de pagamentos e este valor teria sido suprimido da prestação de contas, conforme poderia ser observado na planilha aprovada pela Funasa (peça 61, p. 18) ;
b. Similarmente, o montante de R$ 131.059,01, apontado no item 9.3 do Acórdão vergastado, também não teria sido pago e teria sido suprimido da prestação de contas aprovada pela Funasa (peça 61, p. 19) ;
5.2. Mickey Katsuragawa (fiscal da obra) defende não ter havido superfaturamento.
5.3. Sustenta a alegação acima com base no seguinte argumento:
c. O contrato teria previsto originalmente o montante de R$ 8.128.055,88 para remunerar as obras previstas, todavia, após a sétima medição, parte desse valor teria sido glosada e sido retida a importância de R$ 320.790,59. Em outras palavras, o superfaturamento não teria ocorrido, pois não teria sido pago a integralidade dos valores previstos (peça 59, p. 7) .
Análise
5.4. De início, as alegações acima não afastam o débito apontado pelo Acórdão vergastado.
5.5. Conforme apontado por Mickey Katsuragawa, após o apontamento da unidade instrutora de que serviços não executados teriam sido pagos, de maneira indevida e antecipada, os responsáveis glosaram os valores indevidamente pagos na ocasião da sétima medição, afastando parte do superfaturamento. Em que pese ter mantido a proposta de multa, a unidade instrutora afastou o débito correspondente desses serviços (peça 30, p. 7) .
5.6. Todavia, o débito apontado pelo Acórdão vergastado decorreu de outras duas irregularidades, em que os pagamentos foram efetivamente realizados.
5.7. Na primeira, apurou-se que os serviços de carga, transporte e descarga de material da planilha orçamentária da contratação previram e remuneraram a descarga de materiais para bota-fora para uma distância de até 10 quilômetros, ao passo que os materiais foram descartados em distâncias bem inferiores (próxima a um quilômetro) . Como o custo unitário do transporte de 10 quilômetros é R$ 13,572/m³ e o custo unitário do serviço executado é R$ 3,042 /m³, tal previsão indevida gerou um superfaturamento de R$ 90.397,42 e um sobrepreço de R$ 131.059,01, que se concretizou como débito, em razão da conclusão e pagamento da obra (peça 30, p. 11-14) .
5.8. Na segunda irregularidade, apurou-se que o serviço de 'Tampão' foi pago em duplicidade, o que gerou um superfaturamento de R$ 43.069,79 (peça 30, p. 17-18) .
5.9. Portanto, não cabe a alegação de que o débito não existiu porque valores teriam sido glosados. Foram retidos apenas os valores correspondentes aos serviços que foram pagos, anteriormente às medições realizadas, e, ainda assim, após o alerta da equipe de auditoria.
5.10. Diante de todo exposto, devem ser afastadas as alegações que propugnam pela inexistência do superfaturamento apontado pelo Acórdão vergastado.
Da responsabilização do ex-prefeito
6. Célio Renato da Silveira (ex-prefeito) defende a inadequação da multa aplicada.
6.1. Suporta a alegação acima a partir dos seguintes argumentos:
a. O Acórdão vergastado seria nulo, uma vez que o recorrente não teria sido intimado para apresentar alegações finais (peça 61, p. 12) ;
b. O art. 44 da Lei 9.784/99 e a jurisprudência do STJ estabeleceriam o direito de o interessado se manifestar ao cabo da instrução processual (peça 61, p. 12-14) ;
c. A Funasa teria aprovado o projeto técnico nas condições que este foi apresentado e sem colocar qualquer restrição à obra (peça 61, p. 15-17) ;
d. O recorrente teria sido sempre respaldado por pareceres técnicos e pela comissão de fiscalização das obras (peça 61, p. 15, 27 e 28) ;
e. O recorrente teria tomado medidas para solucionar os problemas relacionados ao projeto básico e não teria agido com dolo ou má-fé (peça 61, p. 15 e 17) ;
f. Não seria possível estabelecer um nexo de causalidade entre a conduta do ex-prefeito e o resultado lesivo, notadamente porque o ato administrativo que ele teria praticado se qualificaria como ato de governo, que seria estranho à competência dos tribunais de contas (peça 61, p. 28-32) ;
g. A multa aplicada não estaria fundada em critérios lógicos e objetivos, afrontaria o princípio da proporcionalidade e não teria sido devidamente fundamentada (peça 61, p. 21) .
Análise
6.2. De início, as alegações não possibilitam a alteração da decisão vergastada.
6.3. Quanto à alegação de nulidade da decisão, em razão da ausência de intimação para alegações finais, essa não socorre o responsável. Primeiramente, não existe a previsão de intimação para alegações finais no Regimento Interno do TCU (RITCU) . Conforme esse, o contraditório e a ampla defesa no processo de controle externo são inaugurados a partir da citação e da audiência dos responsáveis (art. 160 e art. 202, §8º) . No caso vertente, o recorrente foi devidamente citado (peça 6) e apresentou suas alegações de defesa que foram insertas junto à peça 19.
6.4. Portanto, deve ser afastada qualquer alegação quanto a violações aos princípios do devido processo legal, do contraditório e da ampla defesa, uma vez que o responsável foi devidamente convocado para apresentar sua defesa e exerceu suas faculdades processuais.
6.5. Quanto à alegação de que a Funasa teria aprovado o projeto, além de por si só, tal alegação não poder afastar as imputações, essa não está aderente às informações dos autos. Isso porque a Funasa não aprovou o projeto básico inicial que previa montante para a obra maior que duas vezes o valor previsto pelo termo de compromisso (peça 19, p. 87-88) .
6.6. No que se refere à alegação que propugna por ser escusável a conduta do responsável, em virtude da existência de pareceres técnicos favoráveis, essa deve ser afastada. Em primeiro, cabia ao próprio responsável fiscalizar os atos e decisões tomadas por seus subordinados. Em segundo, a responsabilidade pela regularidade do procedimento sempre recairá sobre a autoridade que a homologa, isto é, no caso concreto, sobre o prefeito municipal.
6.7. Por último, a natureza básica dos dispositivos infringidos afasta qualquer possibilidade de considerar os fatos estranhos às competências do responsável. A homologação de certame, sem previsão orçamentária suficiente, sem projeto básico aprovado e com inúmeras restrições a competitividade constituem ofício inerente daqueles que avaliam a conformidade de tais atos.
6.8. Pela mesma razão deve ser afastada a alegação de inexistência de nexo causal entre a conduta do ex-prefeito e os resultados lesivos. De fato, foi o responsável que homologou o certame, contendo inúmeras irregularidades, que levaram à desclassificação indevida de proposta mais vantajosa e de dano ao erário, em razão de falhas do projeto básico.
6.9. Quanto à alegação de que o recorrente tomou as medidas para solucionar os problemas do projeto básico, a mesma também não socorre o responsável. Além de não ter apresentado qualquer informação quanto as medidas que tomou, o recorrente reconheceu em sua defesa que o projeto básico foi aprovado posteriormente à abertura das propostas da licitação (peça 30, p. 25) .
6.10. Quanto à alegação de que não agiu com dolo ou má-fé, convém mencionar que a jurisprudência desta Corte de Contas é no sentido de que a boa-fé deve ser aferida objetivamente, sendo necessário constatar algum ato ou fato capaz de caracterizar a conduta zelosa e diligente dos responsáveis, mediante prova nos autos (Acórdão 1894/2018-TCU-Segunda Câmara e Acórdão 88/2008, 2399/2014 e 1157/2008, todos do Plenário) .
6.11. No caso vertente, não existe qualquer elemento nos autos que leve à conclusão de que o ex-prefeito agiu de boa-fé. Pelo contrário, à exemplo da homologação de certame sem previsão orçamentária, o responsável tomou conhecimento desse problema antes da apresentação das propostas da concorrência e mesmo assim manteve o seu prosseguimento (peça 33, p. 3) .
6.12. Por fim, as alegações que propugnam pela falta de critério objetivo, de fundamentação e de proporcionalidade da multa aplicada deve ser afastado. Primeiramente, o voto condutor do Acórdão vergastado demonstrou cuidadosamente as irregularidades e o débito imputados e afastou as teses da defesa (peça 35, p. 2-4) . Em segundo, apontou os dispositivos legais em que se fundamentaram as multas aplicadas (peça 35, p. 3 e 5) . Em terceiro, as multas aplicadas encontram-se dentro dos patamares estabelecidos pelos arts. 57 e 58 da Lei 8.443/92. Por fim, as multas aplicadas são coerentes com o débito identificado e com a gravidade das irregularidades.
6.13. Diante de todo o exposto, devem ser afastadas as alegações do ex-prefeito que propugnam a tese de inadequação da multa aplicada.
Da responsabilização do fiscal da obra
7. Mickey Katsuragawa (fiscal da obra) defende a inadequação da multa aplicada.
7.1. Suporta a alegação acima com base nos seguintes argumentos:
a. A causa da realização de medições equivocadas teria sido o fato de ter sido gerada uma planilha com base no valor original da obra (R$ 8.128.055,88) , a partir do projeto básico, quando a ordem de serviço teria contemplado a importância de R$ 3.609.791,74 (peça 59, p. 8) ;
b. A planilha original que conteria o valor inicial de R$ 8.128.055,88 teria sido repassada ao recorrente e este só teria tomado conhecimento de que o valor da ordem de serviço seria R$ 3.609.791,74 posteriormente. Dessa forma, o recorrente teria sido induzido ao erro, o que o teria levado a fazer medições equivocadas (peça 59, p. 9) ;
c. Somente a partir da fiscalização realizada que teria sido possível ao recorrente tomar conhecimento acerca dos equívocos nas medições realizadas, oportunidade em que ele teria tomado medidas que estariam ao seu alcance para reter valores na sétima medição e evitar qualquer dano ao erário (peça 59, p. 10) ;
d. Quanto ao serviço de transporte, o superfaturamento teria decorrido de falhas na elaboração do projeto básico, que não teria definido as distâncias médias de transporte das jazidas e dos locais de depósito do material, o que teria levado à escolha equivocada da especificação do serviço. Dessa forma, o recorrente não teria qualquer participação na elaboração do projeto e das planilhas orçamentárias (peça 59, p. 8, 12, 13 e 15) ;
e. O recorrente não teria agido de maneira desidiosa, dolosa ou culposa e teria desenvolvido todas as suas atividades de maneira regular (peça 59, p. 10 e 17) ;
f. A multa aplicada teria sido desproporcional e não teria sido fundamentada em critérios objetivos, lógicos e claros, de modo a afrontar jurisprudências do TCU e de outros Tribunais (peça 59, p. 18-25) ;
g. A decisão teria sido omissa quanto à imputação de solidariedade aos responsáveis, posto que inexistiria responsabilidade compatível entre os envolvidos a ponto de justificar a atribuição de responsabilidade solidária entre eles (peça 59, p. 26) .
Análise
7.2. De início, as alegações não possibilitam a alteração da decisão vergastada.
7.3. Quanto às alegações que propugnam por ser escusável a conduta do responsável em razão de erro na planilha orçamentária original (itens 'a'-'c') , essas devem ser afastadas.
7.4. Consoante o disposto no parágrafo único do art. 70 da CF/88, no art. 93 do Decreto-Lei 200/1967 e no art. 66 do Decreto 93.872/1986, cabe àqueles que receberam ou geriram recursos do Estado comprovar a sua boa e regular aplicação. Com fundamento nesses dispositivos, a jurisprudência do TCU é uníssona pela inversão do ônus da prova dessa comprovação (Acórdão 11391/2019-TCU-Segunda Câmara e Acórdãos 2628/2019, 2559/2019, 2547/2019, 2504/2019, e 2249/19, todos do Plenário) . No caso em apreço, em que pese a possibilidade de o recorrente ter sido induzido ao erro, ele não acostou qualquer evidência para comprovar tal alegação.
7.5. Quanto ao argumento de que o recorrente teria tomado medidas para reter valores após tomar conhecimento dos equívocos nas medições, em que pese a veracidade da alegação, tal argumento deve ser visto com ressalvas, uma vez que a referida glosa ocorreu somente após a equipe de auditoria ter apontado o pagamento de serviços não realizados (peça 30, p. 9) .
7.6. Similarmente, a alegação de falhas no projeto básico não socorre o recorrente. Isso porque, em que pese o projeto básico ter sido elaborado por empresa contratada, tal erro de tipificação do tipo de transporte é básico. Como engenheiro e fiscal de obra, o recorrente deveria conhecer os termos utilizados na construção civil e os principais serviços constantes do Sinapi.
7.7. Quanto à inexistência de dolo ou culpa, em que pese o posicionamento uníssono do TCU de que a boa-fé deve ser aferida objetivamente nos autos (Acórdãos 88/2008, 2399/2014 e 1157/2008, todos do Plenário) , não existe no feito qualquer evidência que possibilite extrair que o recorrente agiu de maneira zelosa e de boa-fé. Pelo contrário, a medição de serviços não executados constitui infração grave e que impossibilita qualquer consideração nesse sentido.
7.8. No que se refere à alegação de falta de critério objetivo, de fundamentação e de proporcionalidade da multa aplicada, essa também deve ser rejeitada. Primeiramente, o voto condutor do Acórdão vergastado demonstrou cuidadosamente as irregularidades e o débito imputados e afastou as teses da defesa (peça 35, p. 2-4) . Em segundo, apontou os dispositivos legais em que se fundamentaram as multas aplicadas (peça 35, p. 3 e 5) . Em terceiro, as multas aplicadas encontram-se dentro dos patamares estabelecidos pelos arts. 57 e 58 da Lei 8.443/92. Por fim, as multas aplicadas são coerentes com o débito identificado e com a gravidade das irregularidades.
7.9. No mesmo sentido, deve ser rejeitada a alegação de omissão da decisão vergastada quanto à solidariedade do débito. Isso porque o voto condutor apontou a responsabilidade do recorrente pelo superfaturamento, decorrente do serviço de 'transporte e descarga até 10 km' e do pagamento de serviços em duplicidade (peça 35, p. 2-3) .
7.10. Diante de todo o exposto, devem ser afastadas as alegações do fiscal da obra que propugnam a tese de inadequação da multa aplicada.
Da responsabilização da parecerista jurídica
8. Elisabete Balbinot (Procuradora-Geral do Município) defende a inadequação da sua responsabilização.
8.1. Suporta a alegação acima com base nos seguintes argumentos:
a. A jurisprudência do STF apenas permitiria a responsabilização do parecerista jurídico em casos excepcionais, devendo ser comprovado dolo, 'culpa intensa' e o 'erro grave e inescusável', o que não teria sido verificado no caso em tela (peça 58, p. 5) ;
b. A jurisprudência do STF só possibilitaria a responsabilização do parecerista jurídico quando o parecer for vinculante. Além disso, não teria sido provado que o seu parecer conteria elementos de culpa grave, erro inescusável ou dolo (peça 58, p. 9) ;
c. A recorrente não teria agido com dolo ou má-fé e nem teria cometido erro inescusável (peça 58, p. 9) ;
d. quanto ao fato de o projeto básico não ter sido apresentado no momento do parecer jurídico, tal omissão teria sido corrigida com a sua juntada ainda na fase inicial da licitação (peça 58, p. 10) ;
e. O fato de o projeto não ter sido aprovado até o momento do seu parecer não teria dado causa a qualquer das irregularidades apontadas (peça 58, p. 10) ;
f. A multa aplicada teria sido desproporcional e não teria sido fundamentada em critérios objetivos, lógicos e claros, de modo a afrontar jurisprudências do TCU e de outros Tribunais (peça 58, p. 11-16) ;
g. Em que pese a referida obra ter sido uma inovação para o município, o que poderia ter gerado alguns percalços, a execução do contrato teria sido regularmente efetuada e a obra trazido diversos benefícios aos cidadãos. Além disso, ao cabo da obra, teria sido gerada uma economia de R$ 74.471,28, em razão de o valor recebido pela executora da obra ter sido menor que o valor inicial previsto na licitação (peça 58, p. 16-17) .
Análise
8.2. De início, as alegações não possibilitam a alteração da decisão vergastada.
8.3. Quanto às alegações que propugnam pela impossibilidade jurídica de responsabilizar o parecerista jurídico, essas devem ser rejeitadas pelas seguintes razões.
8.4. Em primeiro, a jurisprudência desta Corte de Contas, desde algum tempo, orienta para a responsabilização do parecerista jurídico, sobretudo quando defenda tese não aceitável, quando seu parecer careça de fundamentação, quando cometa erro grosseiro ou quando atue de forma culposa, condutas essas que venham a induzir o administrador público à prática de irregularidades (Acórdãos 702/2016, 442/2017, 3.745/2017 e 51/2018, todo do Plenário) .
8.5. Nesse sentido, cabe transcrever excerto do voto proferido pelo Ministro Walton Alencar Rodrigues, nos autos do TC Processo 008.902/1995-0 (Acórdão 462/2003-TCU-Plenário) :
'Na esfera da responsabilidade pela regularidade da gestão, é fundamental aquilatar a existência do liame ou nexo de causalidade existente entre os fundamentos de um parecer desarrazoado, omisso ou tendencioso, com implicações no controle das ações dos gestores da despesa pública que tenha concorrido para a possibilidade ou concretização do dano ao Erário.
Sempre que o parecer jurídico pugnar para o cometimento de ato danoso ao Erário ou com grave ofensa à ordem jurídica, figurando com relevância causal para a prática do ato, estará o autor do parecer alcançado pela jurisdição do TCU, não para fins de fiscalização do exercício profissional, mas para fins de fiscalização da atividade da Administração Pública.'
[destaque acrescido]
8.6. Além disso, ao contrário da argumentação da responsável, os erros e omissões do Parecer 371/PGM/2009 foram grosseiros. Primeiramente, o exame de minutas de editais de licitação, contratos, acordos, convênios ou ajustes constitui atividade inerente às atividades da recorrente (Lei 8.666/93, art. 38, parágrafo único) . Em segundo, esta Lei estabelece que as obras somente poderão ser licitadas quando houver projeto básico aprovado pela autoridade competente e disponível aos licitantes (art. 7º, §2º, inciso I) .
8.7. No caso vertente, a recorrente emitiu parecer aprovando edital de licitação de obra, sem que houvesse dotação orçamentária suficiente, sem projeto básico e com inúmeras cláusulas restritivas de habilitação (peça 30, p. 27-32) .
8.8. Portanto, os erros e omissões do Parecer 371/PGM/2009 ensejam a responsabilização do seu autor nos termos da jurisprudência desta Corte de Contas.
8.9. Quanto à alegação de que a falta de projeto básico teria sido corrigida com a sua juntada ainda na fase de licitação, tal fato não está aderente aos elementos dos autos. O projeto básico foi aprovado posteriormente à abertura das propostas (peça 30, p. 25) .
8.10. Da mesma forma, deve ser afastada a alegação de que os erros e omissões do parecer não deram causa às irregularidades apontadas. Em primeiro, o superfaturamento apontado decorreu de falhas grosseiras no projeto básico (peça 30, p. 11-14) . Em segundo, a inserção de cláusulas restritivas na habilitação desclassificou proposta mais vantajosa (peça 30, p.28) .
8.11. No que se refere à alegação de falta de critério objetivo, de fundamentação e de proporcionalidade da multa aplicada, essa também deve ser rejeitada. Primeiramente, o voto condutor do Acórdão vergastado demonstrou cuidadosamente a irregularidade imputada e afastou as teses da defesa (peça 35, p. 4 e 5) . Em segundo, apontou os dispositivos legais em que se fundamentou a multa aplicada (peça 35, p. 5) . Em terceiro, a multa encontra-se dentro dos patamares estabelecidos pelo art. 58, inciso II, da Lei 8.443/92. Por fim, a penalidade aplicada é coerente com a gravidade da irregularidade.
8.12. Quanto à alegação de que a obra teria sido entregue, trazido benefícios à população e ter gerado economia, essa não socorre a responsável. Tais aspectos não afastam o superfaturamento e as graves irregulares apuradas.
8.13. Diante de todo o exposto, devem ser afastadas as alegações da parecerista jurídica que propugnam a tese de inadequação da multa aplicada.
Do afastamento da multa pelo óbito do recorrente
9. Conforme já exposto, petição acostada junto às peças 110 e 111 solicitou a exclusão da multa imposta a Américo Raymundo Pocai Mendes, em razão do seu falecimento.
9.1. Esta unidade instrutora propôs, em sua análise preliminar, o recebimento dessas peças como mera petição e a devolução dos autos para o exame de mérito dos recursos de reconsideração, juntamente com o mérito dessa petição (peças 114 e 115) .
9.2. Tal proposta foi acolhida pelo Ministro-Relator Bruno Dantas (peça 118) .
Análise
9.3. O princípio constitucional da individualização da pena estabelece que 'nenhuma pena passará da pessoa do condenado, podendo a obrigação de reparar o dano e a decretação do perdimento de bens ser, nos termos da lei, estendidas aos sucessores e contra eles executadas, até o limite do valor do patrimônio transferido' (art. 5º, inciso XLV) .
9.4. Tendo em vista o dispositivo constitucional e o fato de a multa aplicada pelo item 9.7 do Acórdão 8607/2018-TCU-Primeira Câmara não ter transitado em julgado, entende-se que essa deve ser afastada em razão do óbito de Américo Raymundo Pocai Mendes.
9.5. Tal entendimento foi adotado pelo Acórdão 1800/2015-TCU-Plenário, que trouxe o seguinte sumário: 'Revisão de ofício do Acórdão 1664/2011-TCU-Plenário, nos termos do art. 4º da resolução TCU 235/2010. Falecimento de responsável antes do trânsito em julgado do acórdão que lhe aplicou multa. Acórdão revisto para tornar insubsistente a multa aplicada. Débito imputado ao responsável mantido. Notificação do espólio'.
9.6. Diante de todo o exposto, propõe-se afastar a multa aplicada pelo item 9.7 do Acórdão 8607/2018-TCU-Primeira Câmara a Américo Raymundo Pocai Mendes, em razão do seu óbito antes do trânsito em julgado da decisão.
CONCLUSÃO
10. Das análises, ante os elementos constantes destes autos, o contexto normativo e as diretrizes aplicáveis ao caso, conclui-se pela:
I. existência de superfaturamento nas obras realizadas no âmbito do Termo de Compromisso TC/PAC 1.004/2009 (parágrafos 5.) ;
II. impossibilidade de redução das multas impostas:
II.1 a Célio Renato da Silveira (ex-prefeito) - parágrafos 6.;
II.2 a Mickey Yuji Katsuragawa (fiscal da obra) - parágrafos 7.;
II.3 a Elisabete Balbinot (parecerista jurídica) - parágrafos 8.
10.1. Por todo o exposto, propõe-se conhecer dos recursos interpostos por Célio Renato da Silveira, Mickey Yuji Katsuragawa e Elisabete Balbinot e, no mérito, negar-lhes provimento.
10.2. Por último, nos termos do Acórdão 1800/2015-TCU-Plenário, propõe-se afastar a penalidade aplicada pelo item 9.7 do Acórdão 8607/2018-TCU-Primeira Câmara a Américo Raymundo Pocai Mendes, em razão do seu óbito antes do trânsito em julgado da decisão.
PROPOSTA DE ENCAMINHAMENTO
8. Ante o exposto, com fundamento nos arts. 32, inciso I, e 33 da Lei 8.443/92 e art. 285 do RITCU, submetem-se os autos à apreciação superior, com a seguinte proposta de encaminhamento:
a. conhecer do recurso interposto pelos Srs. Célio Renato da Silveira e Mickey Yuji Katsuragawa e por Elisabete Balbinot e, no mérito, negar-lhes provimento;
b. afastar a multa aplicada a Américo Raymundo Pocai Mendes, por intermédio do item 9.7 do Acórdão 8607/2018-TCU-Primeira Câmara, em razão do seu óbito;
c. não conhecer dos recursos interpostos por Américo Raymundo Pocai Mendes e pela Coenco Construções Empreendimentos e Comercio Ltda., em razão da intempestividade;
d. dar conhecimento da deliberação que vier a ser proferida aos recorrentes e aos órgãos/entidades interessados, ressaltando-se que o relatório e o voto que o fundamentarem podem ser consultados no endereço www.tcu.gov.br/acordaos, no dia seguinte ao de sua oficialização."
2.	O membro do Ministério Público de Contas junto ao Tribunal manifestou-se, em essência, em concordância com a unidade especializada, contrapondo-se apenas quanto à proposta de afastar a multa a Américo Raymundo Pocai Mendes, conforme excerto transcrito abaixo (peça 121) :
" (...) 
14. Passemos ao exame das alegações recursais.
15. Quanto ao superfaturamento, Célio Renato da Silveira alega que os valores de R$ 90.397,42 e R$ 131.059,01 não foram pagos e, por isso, foram suprimidos da prestação de contas aprovada pela Funasa (peça 61, p. 18-19) . Já Mickey Yuji Katsuragawa afirma que, em razão de glosa e retenção da quantia de R$ 320.790,59 após a sétima medição, não houve superfaturamento (peça 59, p. 4) .
16. Importante observar que a instrução à peça 30 havia admitido que a glosa alcançou parte do superfaturamento, de modo que sua proposta de encaminhamento afastava o débito correspondente a esses serviços, mas mantinha a cominação de multa (peça 30, p. 32-34) . O débito, na verdade, decorre de situações diferentes daquelas apontadas pelos responsáveis.
17. Como bem resumiu a Secex-RO, a parcela de débito no valor de R$ 90.397,42 decorre da diferença entre a distância do transporte e descarga de material previsto na planilha orçamentária (bota fora de até 10 km) e a distância onde os materiais foram efetivamente descartados (cerca de 1 km) . Já a parcela de débito no valor de R$ 131.059,00 deriva do pagamento em duplicidade do item 'tampão' (peça 30, p. 11 e 14) .
18. A glosa suscitada pelo recorrente refere-se a serviços que foram pagos anteriormente às medições realizadas. O débito em questão foi identificado pela equipe de auditoria após a ocorrência da referida glosa. Assim sendo, neste ponto, as razões recursais não merecem prosperar.
19. Os elementos recursais que buscam afastar a responsabilidade de Célio Renato da Silveira também não devem ser aceitos, sobretudo porque:
a) no Regimento Interno do TCU e em outras normas que tratam do processo na Corte de Contas, inexiste previsão de intimação para apresentação de alegações finais. Observa-se, in casu, que o responsável foi devidamente citado e devidamente cientificado do conteúdo do julgado condenatório, o que demonstra que foram respeitados os princípios do contraditório, do devido processo legal e da ampla defesa;
b) a Funasa não aprovou o projeto básico inicial, isto é, aquele projeto que continha orçamento de execução da obra em montante muito superior ao valor previsto pelo termo de compromisso;
c) mesmo em razão da existência de pareceres técnicos que embasaram os atos infracionais, sua responsabilidade não deve ser afastada. Afinal, cabe à autoridade responsável pela homologação analisar, fiscalizar e conferir a legalidade dos atos praticados por seus subordinados;
d) como agravante, deve-se considerar, ainda, que as falhas eram facilmente identificáveis (homologação do certame sem previsão orçamentária suficiente, sem projeto básico aprovado e com diversas restrições ao caráter competitivo) , o que significa dizer que o gestor incorreu em erro grosseiro. Na jurisprudência da Corte de Contas, o erro grosseiro redunda de conduta culposa ou dolosa do agente, que foge ao referencial de 'administrador médio', utilizado para avaliação quanto à razoabilidade dos atos submetidos à sua apreciação (v.g. Acórdão 1628/2018-TCU-Plenário, 2.860/2018-TCU-Plenário, 1.264/2019-TCU-Plenário e 2.681/2019-TCU-1ª Câmara) ;
e) o responsável, na qualidade de prefeito municipal, seja pela escolha de seus subordinados, seja pela ineficiente fiscalização dos atos praticados por eles, incorreu na culpa in elegendo e na culpa in vigilando, algo que também atrai sua responsabilidade;
f) ao homologar o resultado da licitação, com inúmeras irregularidades, o gestor municipal contribuiu decisivamente para a ocorrência dos resultados lesivos ao patrimônio público;
g) não restou demonstrado que o ex-prefeito tenha adotado medidas corretivas para solucionar os problemas relacionados ao projeto básico;
h) não existem, nos autos, elementos que apontem para a boa-fé do responsável;
i) não resta demonstrada a falta de critério ou a desproporcionalidade das penalidades aplicadas. No voto condutor do julgado, o Eminente Relator, com clareza e objetividade, rejeitou parte dos argumentos de defesa, especificou as irregularidades confirmadas e o débito correspondente, além de apontar os dispositivos legais que fundamentaram as multas, quantificando-as dentro dos limites estabelecidos na LOTCU.
20. As alegações recursais que buscam elidir a responsabilidade do fiscal da obra, Mickey Yuji Katsuragawa, não devem ser aceitas, mormente porque:
a) o responsável alega, porém não demonstra, que tenha sido induzido ao erro em razão de informações equivocadas existentes na planilha orçamentária original. Como bem salientou a Serur, recai sobre o responsável, conforme o art. 70, parágrafo único, da Constituição e sedimentada jurisprudência da Corte de Contas, o ônus de provar a boa e regular aplicação dos recursos públicos;
b) como engenheiro e fiscal da obra, deveria ter identificado a incorreção existente no projeto básico, relacionada ao transporte de materiais;
c) não se vislumbra a falta de critério ou a desproporcionalidade da penalidade aplicada. No voto condutor do julgado, o Eminente Relator, com clareza e objetividade, rejeitou seus argumentos de defesa, especificou as irregularidades confirmadas e o débito correspondente, além de apontar os dispositivos legais que fundamentam as multas, quantificando-as dentro dos limites estabelecidos na LOTCU;
d) o Voto motivador da decisão vergastada registra a responsabilidade solidária do gestor pelo débito referente ao 'transporte e descarga até 10 km' e pelo 'pagamento em duplicidade' (peça 35, p. 2-3) ;
e) não existem, nos autos, elementos que apontem para a boa-fé do responsável.
21. Os argumentos contidos no recurso de reconsideração interposto por Elisabete Balbinot não devem ser acatados, tendo em vista que:
a) nos termos do art. 38, parágrafo único, da Lei de Licitações, o exame de minutas de editais de licitação, contratos, acordos, convênios ou ajustes é atribuição da assessoria jurídica do administrador público;
b) como bem salientou a unidade instrutiva, o Parecer 371/PGM/2009 contempla erro grosseiro, tais como a concordância com a realização de licitação para obra sem a existência de 'projeto básico aprovado pela autoridade competente e disponível para exame dos interessados em participar do processo licitatório', conforme o art. 7º, §2º, inciso I, da Lei 8.666/93;
c) a aprovação do edital de licitação de obra sem a existência de dotação orçamentária suficiente e com inúmeras cláusulas restritivas de habilitação também deriva do cometimento de erros grosseiros por parte da parecerista jurídica;
d) a jurisprudência da Corte de Contas está pacificada no sentido da responsabilização do parecerista jurídico, sobretudo quando cometeu erro grosseiro ou atuou de forma culposa ou quando restou demonstrado que seu parecer carecia de fundamentação ou estava fundamentado em tese não aceitável, situações essas que contribuíram para a ocorrência das irregularidades (v.g. Acórdão 1695/2018-TCU-Plenário, 4.984/2018-TCU-1ª Câmara e 615/2020-TCU-Plenário) ;
e) a fase concorrencial do procedimento licitatório ocorreu sem o conhecimento do projeto básico, tendo em vista que esse foi aprovado somente após a abertura das propostas (peça 30, p. 25) ;
f) considerando que as falhas grosseiras no projeto básico concorreram para o superfaturamento e que as cláusulas restritivas na fase de habilitação resultaram na desclassificação de propostas mais vantajosas, fica evidente que os erros e omissões no parecer jurídico contribuíram para a ocorrência das graves irregularidades examinadas nestas contas;
g) a conclusão da obra e o eventual benefício trazido à população não descaracterizam as irregularidades que deram azo à sua audiência;
h) inexistem elementos que demonstrem a falta de critério ou a desproporcionalidade da penalidade aplicada. No voto condutor do julgado, o Eminente Relator, com clareza e objetividade, rejeitou seus argumentos de defesa e especificou as irregularidades que entendeu caracterizadas, além de apontar os dispositivos legais que fundamentam as multas, quantificando-as dentro dos limites estabelecidos na LOTCU.
22. Pelas razões externadas pela unidade instrutiva, os demais argumentos trazidos pelos responsáveis não devem ser acatados.
23. A Secretaria de Recursos propõe afastar a penalidade imposta a Américo Raymundo Pocai Mendes, em razão de seu óbito anteceder o trânsito em julgado da decisão condenatória (peça 119, p. 11-12) .
24. Em função de sua intempestividade e da ausência de documentos novos, o recurso de reconsideração interposto pelo responsável não foi admitido por Vossa Excelência (peça 76) . Em sessão ordinária de 26/3/2019, a 1ª Câmara do Tribunal de Contas da União, mediante o Acórdão 2.656/2019, deliberou pelo não conhecimento de um segundo recurso interposto pelo mesmo responsável, qual seja o pedido de reexame protocolado em 12/3/2019, que se insurgia contra o Despacho à peça 76 (peças 86 e 90) .
25. Uma vez não conhecidos seus recursos, forçoso admitir que o julgado condenatório transitou em julgado para Américo Raymundo Pocai Mendes. Assim sendo, para fins de insubsistência da multa aplicada ao responsável, não cabe a reforma do item 9.7 do Acórdão 8607/2018-TCU-Primeira Câmara.
26. Por fim, entendo necessário que o Tribunal de Contas da União, em consonância com o Despacho de Vossa Excelência (peça 76) , confirme o não conhecimento dos recursos de reconsideração constantes das peças 60 e 71.
27. Por todo o exposto, este membro do Ministério Público de Contas manifesta-se no sentido de que:
a) não sejam conhecidos os recursos de reconsideração interpostos por Américo Raymundo Pocai Mendes e pela Coenco Construções, Empreendimentos e Comércio Ltda., constantes das peças 60 e 71;
b) com fundamento nos arts. 32, inciso I, e 33 da Lei 8.443/92, e no art. 285 do RITCU, sejam conhecidos e não providos os recursos de reconsideração interpostos pelos Srs. Célio Renato da Silveira, Mickey Yuji Katsuragawa e Elisabete Balbinot;
c) sejam notificados da deliberação que vier a ser proferida os recorrentes, a Fundação Nacional de Saúde e a Prefeitura de Espigão D'Oeste/RO."
	É o relatório.

8.1. Cássio Esteves Jaques Vidal (5.649/OAB-RO) e outros, representando Ordem dos Advogados do Brasil - Seção Rondônia.  
8.2. Vanina Carneiro da Cunha Modesto Coutinho (10737/OAB-PB) e outros, representando Coenco Construções Empreendimentos e Comércio Ltda.  
8.3. Valnei Gomes da Cruz Rocha (2479/OAB-RO) e outros, representando Célio Renato da Silveira.  
8.4. Ronilson Wesley Pelegrine Barbosa (4688/OAB-RO) e outros, representando Américo Raymundo Pocai Mendes.  
8.5. Cleodimar Balbinot (3663/OAB-RO), representando Mickey Yuji Katsuragawa.

Procurador Sergio Ricardo Costa Caribé.

TOMADA DE CONTAS ESPECIAL. FUNASA. IRREGULARIDADES NA EXECUÇÃO DE TERMO DE COMPROMISSO PARA A IMPLANTAÇÃO DE SISTEMA DE ESGOTAMENTO SANITÁRIO. CONTAS IRREGULARES. DÉBITO E MULTA. RECURSOS DE RECONSIDERAÇÃO. NÃO CONHECIMENTO DE DOIS DOS RECURSOS POR SEREM INTEMPESTIVOS E NÃO TRAZEREM DOCUMENTOS NOVOS. CONHECIMENTO DOS DEMAIS. PROVIMENTO PARCIAL DE DOIS RECURSOS. EXCLUSÃO DE PARCELAS DE DÉBITOS E REDUÇÃO PROPORCIONAL DA MULTA PARA ALGUNS RECORRENTES. NÃO PROVIMENTO DE OUTRO RECURSO. MANUTENÇÃO DE MULTA PARA RESPONSÁVEL QUE FALECEU APÓS O TRÂNSITO EM JULGADO DA DECISÃO.

TOMADA DE CONTAS ESPECIAL (TCE)

Secretaria de Recursos (Serur).

Em julgamento, recursos de reconsideração interpostos por Célio Renato da Silveira, Mickey Yuji Katsuragawa, Américo Raymundo Pocai Mendes, Elisabete Balbinot e pela empresa Coenco Consultoria, Engenharia e Comércio Ltda. contra o Acórdão 8607/2018-TCU-Primeira Câmara.
Este processo de tomada de contas especial foi instaurado por determinação do Acórdão 1183/2015-TCU-Primeira Câmara, em decorrência de irregularidades verificadas na execução do Termo de Compromisso TC/PAC 1.004/2009, celebrado entre o município de Espigão D'Oeste/RO e a Fundação Nacional de Saúde (Funasa) , cujo objeto consistia na implantação de sistema de esgotamento sanitário naquela localidade, a qual fora licitada mediante a Concorrência 3/2009.
A equipe de fiscalização deste Tribunal identificou as seguintes irregularidades na relativas ao objeto da avença: superfaturamento decorrente de pagamento por serviço não executado; superfaturamento decorrente de quantitativo inadequado; orçamento do edital/contrato/aditivo incompleto ou inadequado; licitação de obras sem previsão orçamentária ou com previsão insuficiente ou ilimitada; restrição à competitividade da licitação decorrente de critérios inadequados de habilitação e julgamento; licitação sem projeto básico ou com projeto básico sem aprovação pela autoridade competente; cláusulas contratuais em desacordo com os preceitos da Lei 8.666/93; julgamento irregular de recursos interpostos durante a licitação; cláusulas presentes no contrato assinado não estão de acordo com aquelas que foram apresentadas na minuta de contrato presente no edital de licitação; e ausência de informações no Siconv.
II
No que interessa aos recorrentes, Célio Renato da Silva (ex-prefeito) , Mickey Yuji Katsuragawa (fiscal municipal do contrato) e a empresa Coenco Consultoria, Engenharia e Comércio Ltda. tiveram suas contas julgadas irregulares e foram condenados solidariamente ao ressarcimento à Funasa de R$ 90.397,42 e R$ 131.059,01, em valores históricos, em virtude de pagamentos por serviços prestados em quantidade menor do que a constante das respectivas medições, relativamente aos serviços de "carga, transporte e descarga de material".
Célio Renato da Silva e a empresa Coenco Consultoria, Engenharia e Comércio Ltda. foram, também, condenados solidariamente ao ressarcimento à Funasa de R$ 43.069,79, em decorrência de pagamentos em duplicidade do item "tampão", em virtude de tal objeto ter constado da composição Sinapi original referente aos poços de visita em alvenaria e depois, novamente, como item na planilha da obra.
Aos recorrentes Célio Renato da Silva, Mickey Yuji Katsuragawa e empresa Coenco Consultoria, Engenharia e Comércio Ltda., foram aplicadas multas individuais, com fundamento no art. 57 da Lei 8.443/1992, no valor de R$ 120.000,00 (cento e vinte mil) , R$ 80.000,00 (oitenta mil) e R$ 120.000,00 (cento e vinte mil) , respectivamente.
Na mesma assentada, o Tribunal aplicou multa individual, fundamentada no art. 58, inciso II, da Lei 8.443/1992, a Célio Renato da Silveira, a Américo Raymundo Pocai Mendes (presidente da Comissão de Licitação) e a Elisabete Balbinot (Procuradora-Geral do município) , no valor, respectivamente, de R$ 40.000,00 (quarenta mil reais) , R$ 20.000,00 (vinte mil reais) e R$ 25.000,00 (vinte e cinco mil reais) , por irregularidades na condução da Concorrência 3/2009, tendo em vista as seguintes condutas:
	Responsável
	Conduta (s) 

	Célio Renato da Silveira (ex-prefeito) 
	 (i) 'ter realizado a Concorrência 003/2009 com previsão orçamentária insuficiente e firmado contrato com a empresa Coenco Construções, Empreendimentos e Comércio Ltda. (Contrato 05/2010) , pelo valor total de R$ 8.128.055,88, embora o montante de recursos conveniado entre a FUNASA e o município de Espigão D'Oeste tenha sido de R$ 3.609.791,74', 
 (ii) 'ter restringido a competitividade da Concorrência 003/2009 em função da exigência de critérios inadequados de habilitação e julgamento', e 
 (iii) 'ter designado a Comissão de Licitação responsável pela condução da Concorrência 003/2009 sem que houvesse a devida aprovação do projeto básico pela autoridade competente'.

	Américo Raymundo Pocai Mendes (ex-presidente da comissão de licitação) 
	'ter elaborado o edital da Concorrência 3/2009, a qual teve sua competitividade restringida em função da exigência de critérios inadequados de habilitação e julgamento'.

	Elisabete Balbinot (ex-procuradora jurídica) 
	'ter emitido o parecer 371/PGM/2009 endereçado à CPL, informando que todos os requisitos da Lei 8.666/93 haviam sido atendidos, quando (i) 'critérios inadequados de habilitação e julgamento integravam o Edital da Concorrência 003/2009, restringindo a competitividade do certame', e (ii) 'o projeto básico não havia sido devidamente aprovado pela autoridade competente'.

Preliminarmente, não admiti os recursos de reconsideração interpostos por Américo Raymundo Pocai Mendes (peça 60) e pela empresa Coenco Consultoria, Engenharia e Comércio Ltda. (peça 71) por serem intempestivos e não trazerem novos documentos capazes de suplantar a intempestividade. 
Américo Raymundo Pocai Mendes interpôs pedido de reexame (peça 86) , o qual não fora conhecido, ante a preclusão consumativa, nos termos do Acórdão 2656/2019-TCU-Primeira Câmara. 
Após essa deliberação, a defesa de Américo Raymundo Pocai Mendes interpôs recurso de revisão, informando do falecimento do recorrente, e solicitou a extinção da punibilidade da pena de multa que lhe fora aplicada (peças 110-111) . Conheci esse documento como mera petição, nos termos do despacho de peça 118.
Por oportuno, registro que o Ministro-Relator a quo indeferiu solicitação da Ordem dos Advogados do Brasil, Seccional Rondônia, para ser considerada como assistente neste processo, sem prejuízo de admitir seu ingresso na qualidade de amicus curiae, com vistas à defesa dos interesses dos advogados Célio Renato da Silveira e Elisabete Balbinot (peça 108) . 
III
Nesta oportunidade, Célio Renato da Silveira, na qualidade de ex-prefeito, traz, em suma, as seguintes teses recursais (peça 61) :
haveria, em preliminar, nulidade do acórdão recorrido em virtude de o recorrente não ter sido intimado para apresentar alegações finais, o que ofenderia os princípios da ampla defesa e do contraditório;
o Tribunal deveria oportunizar a realização de nova perícia técnica na obra;
a Funasa teria aprovado o projeto técnico nas condições em que foram apresentadas, não colocando qualquer restrição ao gestor quanto à obra de esgotamento sanitário;
suas decisões estariam respaldadas por técnicos e pela comissão formada para fiscalização da obra, além de terem sido objeto de análise criteriosa do Controle Interno e da Procuradoria Jurídica;
não teria atuado com dolo ou má-fé, mas, sim, com correição;
o Parecer Financeiro Final 15/2017. TC/PAC 1004/20 da Funasa teria ressalvado que, se houve falha na análise do projeto, não se poderia imputar responsabilidade somente à convenente, uma vez que esta apresentou proposta que foi analisada e aprovada pela autarquia;
o parecer acima indicado teria afirmado que as falhas técnicas quanto ao número de ligações necessárias para dar carga à estação de tratamento de esgoto, embora pertinentes, não seriam insanáveis, uma vez que novas ligações foram conectadas ao sistema, reconhecendo a viabilidade do empreendimento e o aproveitamento dos recursos até então investidos, sugerindo a aprovação da prestação de contas da avença;
em referência às imputações de responsabilidade pelos débitos atinentes aos itens 9.3 e 9.4 do acórdão recorrido, os apontamentos dos valores não estariam claramente especificados no voto do relator ou mesmo identificada a origem das imputações, com as fundamentações especificadas, e apenas se refeririam a achados do TCU;
os itens 4.4.2.5 e 4.4.5 da planilha de custos (carga, transporte e descarga de material até 10 km) não foram objeto de pagamentos por parte da Prefeitura, sendo que foram suprimidos da prestação de contas, como poderia ser observado pela planilha aprovada pela Funasa, constante da peça 61;
os débitos de R$ 90.397,42 e de R$131.059,01, apontados no item 9.3. do acórdão recorrido, teriam sido suprimidos da planilha de ajuste de contas ao final da obra, bem como da prestação de contas apresentada para a Funasa, a qual fora posteriormente aprovada; 
o débito de R$ 43.069,79 seria indevido, uma vez que tais valores planilhados não teriam sobrepreço ou superfaturamento;
a multa aplicada em valores elevadíssimos não teria fundamentação lógica que demonstrasse a proporcionalidade existente com o suposto dano realizado;
 desde a previsão inicial do projeto (convênio 1528/2005/Funasa) seriam utilizados recursos federais para a quase totalidade da obra, o que teria causado a abertura dos créditos municipais do montante do empreendimento; mesmo com a alteração de rumos na implantação do Plano de Aceleração do Crescimento (PAC) pelo Governo Federal, a Funasa  teria sugerido a continuidade do projeto e a realização da concorrência; a autarquia buscaria recursos complementares, causando expectativa na gestão municipal, especialmente considerando que seria notório que municípios com menos de 50.000 habitantes não teriam condições de realizar financeiramente sistema de esgotamento sanitário;  
diante das frustrações na obtenção dos recursos adicionais, houve a repactuação do contrato com a adequação do valor; 
 quanto à imputação de que a competitividade do certame teria sido restringida por critérios inadequados de habilitação, a responsabilidade seria específica dos órgãos subordinados;
 no que concerne à designação de Comissão de Licitação, sem aprovação do projeto básico, não haveria irregularidade, observando que a Comissão de Licitação fora nomeada em 19/01/2009 e que seria única para conduzir todos os procedimentos licitatórios no munícipio; 
não haveria nexo de causalidade entre sua conduta e o resultado lesivo, sendo que teria praticado atos de governo, os quais estariam fora da alçada de competência do TCU, embora acumulasse a função de ordenador de despesa, o que poderia trazer alguma confusão na identificação de sua responsabilidade. 
O recorrente requer, preliminarmente, que seja reconhecida a nulidade processual, com fundamento em cerceamento de defesa, "a fim de que os autos de tomada de contas especial sejam anulados, retornando ao órgão prolator do acórdão combatido, para que oportunize as devidas defesas pela parte recorrente, bem como possa requerer nova perícia técnica sobre a alegada obra em litígio". No mérito, pugna pelo provimento total do recurso, solicitando que as comunicações sejam feitas em seu nome ou outro advogado indicado.
Mickey Yuji Katsuragawa, fiscal municipal do contrato, apresentou os seguintes argumentos recursais (peça 59) :
não teria participado da formalização da licitação, do contrato ou mesmo do projeto e das planilhas orçamentárias, sendo que essas sofreram redução do valor de R$ 8.128.055,88, quando da licitação, para R$ 3.609.791,74, após a assinatura do contrato firmado entre o município e a empresa contratada, em virtude da redução dos valores transferidos pela Funasa;
diante da formalização do contrato, as primeiras medições teriam ocorrido com base na planilha original a partir do projeto básico feito pela empresa TAG - Tecnologia de Projetos Ltda., sendo que só depois teria tomado conhecimento da existência do novo valor constante da ordem de serviço;
nesse sentido, a responsabilização por pagamentos antecipados, os quais foram posteriormente corrigidos pela sétima medição, não deveriam ser a ele imputados, pois teria sido induzido a erro, não tendo condições de perceber que as medições estavam sendo equivocadas;
esse fato fora confirmado pelo fato de o engenheiro da Funasa ter acompanhado e aprovado as medições e os pagamentos à época; 
não teria agido com dolo ou culpa e que todos os fatos acima indicariam pela não aplicação de multa no patamar de R$ 80.000,00, considerando que não teria sido aplicado critério que indicasse a razão de tão elevado valor, o que não seria proporcional e razoável, acostando precedente deste Tribunal (Acórdão 301/2016-TCU-Plenário) e do TRF-1;
no que concerne às imputações de sobrepreço e superfaturamento nos serviços de "carga, transporte e descarga até 10 km", também não deveria ser-lhe imputada responsabilidade, pois essa seria a única opção definida no contrato firmado entre a prefeitura e a contratada, e estaria em consonância com a Anotação de Responsabilidade Técnica (ART) emitida na época da obra (peça 59, p. 31-41) , não havendo qualquer previsão para serviços "até 1km" e "até 5 km"; 
não caberia ao fiscal da obra a reclassificação do serviço, mesmo que constassem itens correspondentes na tabela Sinapi;
não havia projeto de terraplanagem que indicasse a jazida e o depósito final do material escavado, bem como dos volumes e a respectiva distância média de transporte (DMT) , sendo que, no caso concreto, teria sido comprovado que as distâncias deslocadas teriam variado de 6 a 30 km, sendo que outra parte teria sido armazenada em terreno vizinho ao local da realização das obras, distante menos de 1 km;
o acórdão recorrido teria adotado tese absolutamente idêntica quanto à responsabilidade da empresa Coenco e do prefeito municipal, quando reconheceu que não havia responsabilidade desses quanto ao suposto pagamento com sobrepreço relativo aos serviços de escavação, transporte, carga e espalhamento do material, reconhecendo que as "irregularidades verificadas decorreram de escolhas equivocadas do engenheiro que elaborou o projeto, não cabendo à contratada as questionar ou criticar, mas, sim, as executar";
a responsabilidade solidária não se mostraria compatível com os fatos narrados, sendo sua participação, como fiscal da obra, de menor expressividade;
a obra teria alcançado seus objetivos, sendo executada por valor inferior em cerca de R$ 74 mil ao que fora licitada, o que confirmaria sua regularidade, demonstrando, então, que não houve superfaturamento ou sobrepreço.
O recorrente requer, em suma, que seu recurso de reconsideração seja conhecido e que sejam afastadas as irregularidades a ele imputadas e, por consequência, as condenações correspondentes. No caso da multa, caso não seja atendido o pleito acima, essa deveria ser reduzida ao patamar mínimo estabelecido.
Elisabete Balbinot, na qualidade de Procuradora Jurídica do munícipio, alega, em síntese, que (peça 58) :
o seu parecer não teria sido direcionado, não sendo vinculante, mas, apenas, opinativo e teria buscado que o edital garantisse viabilidade econômico-financeira e capacidade técnica para a execução das obras, as quais seriam de grande vulto;
o edital teria sido objeto de mandado de segurança, o qual teria determinado correções, mas que teria considerado o instrumento convocatório legal e autorizado o prosseguimento do certame;
o projeto básico constaria do procedimento licitatório, não sendo sua atribuição verificar se ele estaria ou não aprovado pelo órgão competente. Mesmo assim, o projeto básico aprovado fora assinado, ainda, na fase inicial da licitação, o que faria com que esse erro estivesse sanado, não sendo motivo para a sua apenação;
a jurisprudência do Supremo Tribunal Federal e de outros tribunais seria no sentido de somente responsabilizar o parecerista jurídico em caso de dolo ou "culpa intensa", sendo o erro "grave e inescusável" (traz excertos de algumas decisões) , e em casos cujo parecer fosse vinculante;
os tribunais de contas e outros órgãos de controle teriam adotado interpretação equivocada do conceito de erro escusável ou grosseiro, argumentando que pareceres jurídicos teriam conteúdo valorativo e não haveria somente uma mesma conclusão correta para o que se discute juridicamente;
não teria agido com dolo ou má-fé;
não teria sido estabelecido qualquer critério para a fixação do valor da multa, a qual ela considerou ser desproporcional, desarrazoada e excessiva, acostando precedente deste Tribunal (Acórdão 301/2016-TCU-Plenário) e do TRF-1;
a obra teria sido inovadora no munícipio, o que pode ter gerado alguns percalços, porém teria sido regularmente executada e se encontraria em pleno funcionamento, a qual fora aprovada pela Funasa e sem superfaturamento ou sobrepreço;
pelo termo de recebimento provisório (peça 58, p. 19) , a obra fora executada por valor inferior em cerca de R$ 74 mil ao que fora licitada, o que confirmaria sua regularidade.
A recorrente requer, em suma, que seu recurso de reconsideração seja conhecido e que seja afastada sua apenação, isentando-a totalmente da multa aplicada ou " (...) no mínimo, reduzida ao patamar mínimo a multa estabelecida".
IV
Após examinar as razões recursais, a Secretaria de Recursos (Serur) concluiu pela existência de superfaturamento nas obras realizadas no âmbito do Termo de Compromisso TC/PAC 1.004/2009 e pela manutenção de responsabilização pelas condutas consideradas irregulares pelo acórdão recorrido, e, consequentemente, pela impossibilidade de redução das multas impostas a Célio Renato da Silveira, a Mickey Yuji Katsuragawa e a Elisabete Balbinot. 
Nesse sentido, a unidade especializada propôs conhecer dos recursos interpostos por Célio Renato da Silveira, Mickey Yuji Katsuragawa e Elisabete Balbinot e, no mérito, negar-lhes provimento. No que concerne à multa aplicada a Américo Raymundo Pocai Mendes, propôs afastá-la em razão do seu óbito antes do trânsito em julgado da decisão.
Por sua vez, o membro do Ministério Público junto ao Tribunal endossou a análise feita pela unidade especializada, ressalvando o encaminhamento quanto à multa aplicada a Américo Raymundo Pocai Mendes, por considerar que já havia ocorrido o trânsito em julgado em virtude do não conhecimento do seu recurso. Nesse sentido, propôs a manutenção da pena de multa aplicada a esse recorrente. 
O membro do Ministério Público de Contas sugere, ainda, que seja confirmado o não conhecimento dos recursos de reconsideração interpostos por Américo Raymundo Pocai Mendes e pela empresa Coenco Consultoria, Engenharia e Comércio Ltda.
V
Feita esta detalhada contextualização, passo a decidir.
Ratifico o despacho exarado na peça 76 no sentido de conhecer dos recursos interpostos por Célio Renato da Silveira, Mickey Yuji Katsuragawa e Elisabete Balbinot, por preencher os requisitos de admissibilidade previstos nos arts. 32, inciso I, e 33 da Lei 8.443/1992, com as observações dos efeitos dados a cada um dos recursos.
De outra parte, ratifico o não conhecimento dos recursos de Américo Raymundo Pocai Mendes e da empresa Coenco Consultoria, Engenharia e Comércio Ltda., por serem intempestivos e por não trazerem novos documentos que pudessem ter suplantado a intempestividade.
Quanto ao mérito, concordo, em parte, com a análise empreendida pela secretaria especializada, endossada pelo membro do Ministério Público de Contas, razão pela qual incorporo seus fundamentos às minhas razões de decidir, sem prejuízo de considerações adicionais, entre outras, sobre os encaminhamentos divergentes quanto à manutenção, ou não, da multa aplicada a Américo Raymundo Pocai Mendes.
VI
Questão que reputo relevante para o entendimento destes autos diz respeito aos valores divergentes entre o preço estimado para a realização da Concorrência 3/2009, a qual levou em consideração planilha orçamentária e projeto básico produzidos ainda no ano de 2006 (peça 12, p. 16-24) , e o valor transferido pela Funasa ao município. 
A prefeitura municipal realizou concorrência para a contratação da construção do esgotamento sanitário apenas com base numa expectativa de receber a integralidade dos recursos solicitados junto à Funasa.
A formalização do Termo de Compromisso TC/PAC 1004/09 ocorreu em 31/12/2009, data anterior à realização da sessão de apresentação de propostas da Concorrência 3/2009, ocorrida em 11/1/2010. Portanto, em data anterior à sessão de apresentação de propostas da Concorrência 3/2009, o responsável já tinha conhecimento de que não seria liberado pelo concedente o valor de R$ 7.800.039,45, mas sim o valor de R$ 3.429.302,15, previsto no TC/PAC 1004/09.
Assim, ocorreu a frustração de recursos em mais da metade do valor inicialmente planejado. Daí, materializaram-se os problemas de exigências habilitatórias desarrazoadas com o novo porte das obras e da própria falta de aprovação do projeto básico antes da abertura da licitação. 
Mesmo assim, todo o projeto continuou sem alterações, sendo que as obras começaram com a expectativa de que novos recursos da Funasa fossem aportados, o que não aconteceu.
Por certo, diante da redução drástica de aporte dos recursos, todo o projeto deveria ter sido, de pronto, objeto de reanálise pela prefeitura municipal, levando em consideração, até mesmo, que a concorrência feita não atenderia às novas condições da avença.
No entanto, ao realizar o certame sem previsão orçamentária e ao firmar o respectivo contrato em condições substancialmente diversas do que fora planejado, os recorrentes assumiram a responsabilidade, os riscos e as consequências dessas decisões, como veremos abaixo.
VII
No que concerne às condutas irregulares que ensejaram a condenação da parecerista jurídica Elisabete Balbinot, reputo-as graves e considero que o valor da multa aplicada é coerente e proporcional aos fatos e ao resultado deles decorrente. 
Repise-se que, no presente caso, a recorrente se pronunciou em um parecer de uma página endossando, contrariamente à Lei de Licitações, à jurisprudência e à doutrina, edital contendo irregularidades, como o estabelecimento de critérios inadequados e de cláusulas restritivas de habilitação e julgamento; bem como a realização do certame sem que houvesse projeto básico aprovado pela autoridade responsável. 
No caso, o parecer jurídico da recorrente permitiu que o certame transcorresse com exigências restritivas, as quais tiveram repercussão na disputa com a inabilitação de licitantes, restando, ao final, somente a proposta da vencedora. 
As ilegalidades apontadas pela fiscalização deste Tribunal se materializaram, essencialmente, pelo edital exigir: quantitativos mínimos para fins de habilitação; vistoria técnica por profissional específico; e capital mínimo e garantia, simultaneamente. 
A verificação da regularidade das exigências habilitatórias, no caso concreto, não demandava maiores conhecimentos técnicos, estando na esfera de competência rotineira de quem labora com licitações e contratos. Não havia, portanto, maiores controvérsias ou complexidades técnicas que pudessem dificultar a manifestação jurídica da parecerista.
Outro erro grave consistiu na aprovação do certame sem que o projeto básico da obra tivesse sido aprovado pela autoridade competente e disponível aos licitantes, conforme preceitua o art. 7º, § 2º, inciso I, da Lei 8.666/1993. O projeto básico foi aprovado somente em 15/1/2010 e homologado em 21/1/2010, ao passo que a fase externa da licitação foi processada no dia 7/12/2009, com apresentação de propostas em 11/1/2010.
 Não se acolhe, então, o argumento de que essa falha seria apenas de cunho formal e que teria sido saneada com a inserção desse documento no curso da licitação. 
Ora, a realização de obra inédita no município demandaria que o projeto básico tivesse sido aprovado e disponibilizado antes da realização do certame, o que deveria ser objeto de verificação pela parecerista jurídica. 
Anoto que o parecer jurídico emitido foi de apenas uma página, o que não se coadunaria nem mesmo com o argumento da própria recorrente de que o objeto da licitação seria complexo e de grande vulto no munícipio. Se existissem questões jurídicas de alta complexidade nas matérias acima, com certeza este Tribunal sopesaria tais circunstâncias no caso concreto, o que, por evidente, não ocorreu.
Diferentemente do que afirma a recorrente, o parecer jurídico exigido pela Lei de Licitações não é um documento isolado que produz efeitos autonomamente. A emissão de parecer jurídico, com base no art. 38, parágrafo único, da Lei 8.666/1993, faz parte do rito procedimental obrigatório de um certame licitatório, constituindo a fundamentação jurídica da motivação da decisão adotada. 
Nesse contexto, o parecer jurídico não é meramente opinativo, na medida em que o administrador público, para discordar dos seus termos, necessariamente deverá expor os motivos da discordância. Do mesmo modo, ao seguir a opinião do parecer, o administrador agrega ao seu ato, em razão do mencionado normativo, a fundamentação ali contida. 
De outra parte, observo que a jurisprudência deste Tribunal, desde 2003, ou seja, anteriormente aos fatos ora tratados, já alertava quanto à possibilidade de responsabilização do parecerista jurídico quando da emissão de manifestação sem a devida justificativa, carente de fundamentação e não alicerçada em doutrina e jurisprudência, por culpa ou erro grosseiro (culpa grave) , a exemplos dos Acórdãos 462/2003, 2.104/2007, 336/2008, 1.154/2008, 1.828/2008, 2.202/2008, todos do Plenário, entre outros. 
Não socorre a recorrente o fato de o mandado de segurança impetrado contra o certame ter sido denegado, uma vez que isso não elidiu as irregularidades a ela imputadas nestes autos. Ademais, prevalece neste Tribunal o princípio da independência das instâncias.
No caso concreto, resta caracterizada a responsabilidade da recorrente quanto aos fatos que motivaram a sua condenação, os quais se enquadram em erro grosseiro (culpa grave) ao não apontar, por insuficiência, as irregularidades em seu parecer aprovando minuta de edital eivado de vícios de ilegalidade, no exercício da competência que estabelece o parágrafo único do art. 38 da Lei 8.666/1993.
Os atos cometidos pela recorrente enquadram-se, portanto, como graves e inescusáveis e foram fundamentais para a continuidade do certame com vícios de ilegalidade, coadunando, assim, com a jurisprudência do Supremo Tribunal Federal e outros tribunais para a apenação de pareceristas jurídicos. 
De outra parte, para fins de responsabilização de agentes junto ao Tribunal, não é necessário que o ato tenha sido doloso ou praticado com má-fé, estando, no caso, demonstrada a culpa grave da recorrente, por omissão ao não indicar sobre a falta de projeto básico aprovado e sobre as exigências restritivas constantes do edital.
Nessa linha, não deve ser acolhido o argumento de que a jurisprudência deste Tribunal seria equivocada quanto à definição de erro escusável ou grosseiro. 
Ao contrário, a jurisprudência deste Tribunal modula a responsabilização do parecerista jurídico no sentido de isentá-la às hipóteses de matérias complexas e controversas e em casos de pareceres opinativos, o que não é a situação discutida. 
Ademais, trago excerto do voto do Ministro Benjamin Zymler, o qual fundamentou o Acórdão 2391/2018-TCU-Plenário, que tratou do erro grosseiro, já na vigência do art. 28 da Lei de Introdução às Normas do Direito Brasileiro (Lindb) , como aquele que decorreu "de uma grave inobservância de um dever de cuidado, isto é, que foi praticado com culpa grave".
No caso concreto, as questões imputadas à recorrente, como visto acima, não eram, entretanto, de cunho técnico, mas, sim, apenas de natureza jurídica, sem controvérsias doutrinárias ou jurisprudências, sendo, portanto, de responsabilidade e dever da recorrente a elaboração de parecer suficiente para o fim a qual se destinava.
Por fim, não se acolhem os argumentos de que a multa fora desproporcional e de que teria sido fixada sem critérios. A menção ao Acórdão 301/2016-TCU-Plenário e a precedente do TRF-1 sobre a proporcionalidade da dosimetria da pena não veio acompanhada de qualquer exemplo prático de que, em situações assemelhadas às suas, este Tribunal tenha aplicado multa inferior ao a ela aplicado. Assim, não resta evidenciado em que medida estaria desproporcional a pena aplicada. 
Ademais, no voto que fundamentou o acórdão recorrido, o Relator analisou todas as questões postas e apontou os dispositivos legais que fundamentaram as multas, quantificando-os dentro dos limites estabelecidos na Lei Orgânica do Tribunal.
Por fim, não é possível aceitar o argumento de que a obra teria alcançado seus objetivos e de que teria havido economia de recursos. Na verdade, de maneira oposta, a fiscalização realizada evidenciou, além das irregularidades na condução do procedimento licitatório, superfaturamento e sobrepreço, os quais foram objeto do acórdão recorrido, no sentido da necessidade de restituição de valores ao erário.
Assim, o recurso de reconsideração de Elisabete Balbinot não deve ser provido.
VIII
Passo a analisar as razões recursais apresentadas pelo ex-prefeito Célio Renato da Silveira.
Rejeito a preliminar de nulidade do acórdão recorrido, uma vez que não há previsão legal de que qualquer responsável seja intimado para apresentação de alegações finais no âmbito dos processos de controle externo deste Tribunal. Segundo consta, durante a fiscalização, parte dos achados de auditoria foram apresentados para o prefeito e sua equipe. 
No caso concreto, o recorrente fora citado sobre as irregularidades a eles imputadas. Tanto a fiscalização quanto esta TCE seguiram regularmente o devido processo legal, não havendo qualquer prejuízo para a ampla defesa e o contraditório de parte do recorrente. 
Ainda em preliminar, não acolho a tese recursal de que deveria ser realizada nova perícia técnica na obra, pois o processo de controle externo, disciplinado pela Lei 8.443/1992 e pelo Regimento Interno do Tribunal, não prevê a esta Corte competência para determinar a realização de perícia para a obtenção de provas ou outro fim. É da iniciativa do responsável trazer aos autos as provas de sua defesa, até mesmo, laudos periciais, prescindindo de autorização deste para tanto.
Não podem ser aceitos os argumentos de que a Funasa teria aprovado o projeto técnico nas condições apresentadas e de que a obra fora previamente objeto de análise criteriosa pelo Controle Interno e da Procuradoria Jurídica.
O simples fato de a Funasa ter aprovado o projeto não exime o recorrente das irregularidades apontadas tanto na fase de licitação, tais como: i) o edital do certame apresentou cláusulas restritivas, a exemplo de exigência simultânea de capital mínimo e de garantia, exigências desarrazoadas de quantitativos mínimos, entre outros, e ii) a licitação ocorreu sem a aprovação do projeto básico, o qual fora juntado ao procedimento licitatório após a apresentação das propostas. Ademais, foram identificados superfaturamentos durante a execução das obras não elididos pelo recorrente. 
No mesmo sentido, o Parecer Financeiro Final 15/2017 TC/PAC 1004/20 da Funasa (peça 61, p. 126-129) não socorre o recorrente, pois o referido parecer não abordou qualquer uma das irregularidades imputadas pela fiscalização deste Tribunal, nem mesmo na parte da análise financeira da avença, centralizando a análise no contrato de concessão dos serviços e no aproveitamento e na utilidade da parte que fora construída do esgotamento sanitário. 
Em adição, as irregularidades foram cometidas no âmbito de sua competência e atuação, na qualidade de prefeito municipal.
O relatório sobre a prestação de contas final da avença, emitido em 22/7/2014 pela Funasa, foi desfavorável à aprovação em virtude de problemas na funcionalidade do sistema de esgotamento sanitário. No relatório, ficou registrado que os serviços de movimentação de terra e transporte de materiais, por serem ocultos, não foram analisados (peça 19, p. 106-113) .
De outra parte, o recorrente não trouxe documentação que demonstrasse que o Controle Interno e a Procuradoria Jurídica teriam realizado análises criteriosas, as quais fundamentariam as suas decisões.
 Pelo contrário, além de as questões apontadas na fiscalização, especialmente quanto à elaboração do edital e à condução da licitação não serem complexas e/ou controversas, a parecerista jurídica foi apenada nestes autos, por dar prosseguimento ao certame licitatório, eivado de irregularidades, em um parecer prévio de apenas uma página, sem adentrar em qualquer item específico. O recorrente aprovou o parecer e determinou o prosseguimento do certame (peça 19) .
Exatamente pela obra ser de grande vulto e de certa complexidade para o munícipio, o dever de cautela e de supervisão do recorrente deveria ser ainda maior, pois foi ele quem aprovou os atos irregulares. Não se verificou a participação, por exemplo, de qualquer secretário municipal ou autoridade similar na contratação e nos demais atos irregulares verificados. 
Nesse sentido, ao homologar o certame com as irregularidades identificadas pela fiscalização deste Tribunal, resta caracterizado o nexo causal entre sua conduta e os resultados apontados pela fiscalização. Diferentemente do que afirma o recorrente, os atos decisórios referentes à avença não são atos de governo, mas são, sim, atos de gestão operacional, os quais foram realizados dentro de sua alçada administrativa, fazendo com que, em última análise, o recorrente avocasse a responsabilidade desses. 
Ainda quanto a essa matéria, observo que os agentes dos órgãos subordinados ao prefeito foram, também, responsabilizados na medida de suas condutas irregulares nestes autos. 
Quanto ao fato de que a comissão de licitação foi designada antes da aprovação do projeto básico, embora não tenha restado demonstrado que a comissão fora nomeada no começo do exercício de 2009 e seria única para conduzir todos os processos no munícipio, entendo que isso por si só não configuraria a condenação do recorrente, o que realmente não foi considerado pelo relator a quo para fins de dosimetria da pena aplicada quando de seu voto, demonstrando que não fora relevante quando confrontado com as demais irregularidades a ele imputadas.
No que concerne aos débitos aos quais o recorrente fora condenado solidariamente, sua defesa não traz qualquer documento ou mesmo tese recursal nova.
No que concerne aos débitos referentes à movimentação de terra, esse foi dividido em duas parcelas. A primeira referiu-se ao valor de R$ 90.397,42, o qual fora medido, atestado e pago, configurando superfaturamento em virtude de pagamentos de serviços de "carga, transporte e descarga" em quantidade menor do que a constante das respectivas medições. A segunda parcela referiu-se a sobrepreço no valor de R$ 131.059,01, pois, à época do relatório de fiscalização, não havia sido medido e pago ainda.
Assim, considerando o efeito devolutivo do recurso de reconsideração, verifico que o responsável não fora citado especificamente pelo valor do sobrepreço de R$ 131.059,01, o qual configurou parte de sua condenação no item no item 9.3 do Acórdão 8607/2018-TCU-Primeira Câmara. Anoto que o débito 
Ademais, embora possa haver a presunção de que tais serviços tenham sido executados, pois a obra fora entregue, a decisão recorrida não evidenciou a medição, o ateste e o pagamento dessa parcela especificamente. Assim, não é possível afirmar que o sobrepreço tenha configurado pagamento indevido. Assim, entendo que tal parcela deve ser descaracterizada como débito a ser ressarcido pelos responsáveis solidários.
Diferentemente do que afirma o recorrente, já o débito de R$ 90.397,42 foi devidamente caracterizado e pago, consistindo no fato de terem sido realizados pagamentos por serviços de transporte orçados com sobrepreço, decorrente da utilização de item da tabela Sinapi relativo à carga, transporte e descarga "até 10 km" (custo unitário de R$ 13,572/m³) em vez do item que trata do mesmo serviço para distâncias de "até 1 km" (custo unitário de R$ 3,042/m³) . 
Portanto, não se acolhe o argumento recursal de que os valores foram suprimidos da prestação de contas, conforme a planilha aprovada pela Funasa.
Na verdade, o que foram efetivamente glosados, quando da 7ª medição, foram os valores correspondentes aos serviços pagos a maior até a 6ª medição, em virtude da utilização de planilha original de preços não ajustada ao novo valor contratual, objeto da citação do recorrente nos termos da "Dívida 1", de seu ofício citatório (peça 5) , o qual não englobou os serviços de "carga, transporte e descarga", conforme os apontamentos da equipe de fiscalização deste Tribunal.
Quanto ao débito de R$ 43.069,79, decorrente de pagamentos em duplicidade do item "tampão", embora não seja possível acolher o mero argumento do recorrente de que os valores planilhados não teriam sobrepreço ou superfaturamento, entendo que ele não deveria ser de responsabilidade do ex-prefeito. 
Os "tampões" constavam de forma individualizada nos itens 2.12.3 e 3.10.3 da planilha aditivada da obra. Da mesma forma, constavam como um dos insumos utilizados na execução dos poços de visita, constantes dos itens 2.12.1, 2.12.2, 3.10.1 e 3.10.2 da planilha, conforme detalhado nas composições de custos do Sinapi. Assim, o erro de orçamentação não deve ser imputado ao ex-prefeito, pois não é de fácil identificação para uma pessoa leiga. 
De uma forma geral, a constatação dessas irregularidades só seria exigível de quem tivesse conhecimento das composições dos itens do Sinapi, como o orçamentista e a empresa contratada, por conta de seus expertise na matéria. Nesse sentido, entendo que essa parcela do débito deve ser excluída de sua condenação, sem prejuízo de manter o débito para a empresa contratada, pois ela tinha condições de identificar a duplicidade da orçamentação.
No que concerne ao argumento de que o recorrente não teria agido com dolo ou má-fé, a responsabilidade dos jurisdicionados perante o TCU é de natureza subjetiva, caracterizada mediante a presença de simples culpa stricto sensu, sendo desnecessária a caracterização de conduta dolosa ou má-fé do gestor para que ele seja instado a ressarcir os prejuízos que tenha causado ao erário.
No caso concreto, a realização de licitação com irregularidades e os pagamentos superfaturados indicam conduta com culpa grave do recorrente, as quais são passíveis de condenação e ressarcimento ao erário, não havendo como acolher o argumento acima nem mesmo como atenuante a diminuir o valor de sua multa. 
Por fim, a multa aplicada ao recorrente decorreu da gravidade das irregularidades apontadas. No voto que fundamentou o acórdão recorrido, o Relator analisou todas as questões postas e apontou os dispositivos legais que fundamentaram as multas, quantificando-os dentro dos limites estabelecidos na Lei Orgânica do Tribunal. Nesse sentido, as multas aplicadas encontram respaldo legal e se mostraram coerentes com as multas aplicadas aos demais agentes responsabilizados nesta TCE. 
Assim, o recurso de reconsideração apresentado por Célio Renato da Silveira deve ser provido em parte para a exclusão das parcelas de débito de R$ 131.059,01 do item 9.3 e de R$ 43.069,79 referente ao item 9.4, ambos do acórdão recorrido. Nesse sentido, a multa aplicada com base no art. 57 da Lei 8.443/92 deverá ser reduzida proporcionalmente a essas exclusões.
Considerando a análise acima, entendo que a exclusão da parcela do débito de R$ 131.059,01 do item 9.3 do acórdão recorrido deve ser estendida aos demais responsáveis condenados em débito, com fundamento no art. 281 do Regimento Interno do Tribunal, com a redução proporcional das multas aplicadas nos termos do art. 57 da Lei 8.443/1992.
IX
Analiso as alegações recursais de Mickey Yuji Katsuragawa, na qualidade de fiscal das obras de esgotamento sanitário.
Inicialmente, não houve imputação ao recorrente de qualquer conduta na fase de projeto e de elaboração das planilhas de formação de preço, bem como no procedimento licitatório. As condutas que foram objeto de responsabilização solidária pelos débitos ocorreram de sua atribuição como fiscal da execução das obras. 
Não há como acolher o argumento de que fora o recorrente induzido a erro pela mudança da planilha de preços original. Ora, quando ele assumiu a fiscalização da obra, em julho de 2010, já se sabia que o valor da avença era de cerca de R$ 3,6 milhões. 
Assim, não há como admitir que o engenheiro fiscal do contrato não tenha percebido que a planilha que ele utilizava não condizia com a realidade financeira da avença. Por certo, ele deveria ter adotado as medidas cabíveis de reportar à autoridade superior a divergência do valor planilhado.
A questão só fora corrigida com a realização da fiscalização deste Tribunal. Nesse momento, houve o encontro de contas quando do pagamento da sétima medição, o que evitou a configuração e pagamentos indevidos, mas não evitou a caracterização dos pagamentos antecipados, os quais são vedados pela legislação.
Não socorre o recorrente o eventual fato de que as medições foram acompanhadas também por engenheiro da Funasa. O que se percebe, então, é que ambos erraram. Esse fato é pouco relevante, uma vez que a irregularidade, mesmo assim, se materializou em virtude de seu atesto concernente às seis primeiras medições a maior, os quais proporcionaram os pagamentos antecipados.
No que concerne aos débitos, os argumentos do recorrente de que só haveria uma classificação dos serviços de "carga, transporte e descarga até 10 km" e que ele não poderia reclassificar os serviços não podem ser aceitos. Como dito acima, cabe ao fiscal verificar exatamente o que estava sendo executado e reportar eventuais diferenças entre o planilhado e o executado. 
No caso, a equipe de fiscalização deste Tribunal verificou que a maioria do material escavado da lagoa anaeróbica, o qual deveria ser transportado, restou armazenado nas margens da própria lagoa ou em terrenos próximos, com distância muito inferior a 10 km. 
Assim, mesmo que ele não pudesse reclassificar os serviços por si só, a conduta esperada seria de reportar a diferença do que fora executado e o que estava planilhado, propondo, até mesmo, glosas ou a formalização de termo aditivo ao contrato para a inclusão de serviço aderente àquele que estava efetivamente sendo executado.
Da mesma forma, a falta de projeto de terraplanagem e mesmo a indicação no projeto básico realizado por terceira empresa de que a distância seria de descarga até 10km não exime o recorrente de responsabilidade, pois sua conduta ocorreu justamente no momento de fiscalização da execução da obra e não de problemas na completude do projeto. 
Não se mostra razoável que um serviço de transporte de material não fosse objeto de atenção por parte do fiscal da obra por ser facilmente verificável na sua atividade rotineira, especialmente considerando que boa parte do material escavado estava ficando junto à lagoa e proximidades, como apontado pela fiscalização deste Tribunal.
Outro ponto que depõe contra o recorrente é o fato de que, na planilha de formação de preços na seção "movimentação de terra", o item carga, transporte e descarga é um dos mais vultosos, o que demandaria maiores cautelas por parte da fiscalização. 
De outra parte, nenhum dos recorrentes trouxe qualquer documentação que demonstrasse que as distâncias de transporte do material escavado teriam variado de 6 a 30 km, como, por exemplo, memórias de cálculo das medições, relatórios de transporte ou planilha, os quais indicassem a identificação dos caminhões, o dia e a hora dos transportes, e a distância percorrida até o local de descarga. Há apenas menções de testemunhas, as quais seriam ligadas à empresa contratada.
Refuta-se, ainda, a alegação de que sua fiscalização estaria em consonância com a Anotação de Responsabilidade Técnica (ART) da obra e com o contrato firmado junto à prefeitura municipal. Ora, a ART emitida pelo engenheiro simplesmente descreveu as atividades que estariam sob sua responsabilidade. 
No caso concreto, entre os serviços listados na ART, constava "carga, transporte e descarga até 10 Km". Assim, para fins legais de exercício da profissional, a formalidade estava em conformidade com a lei. 
No entanto, a irregularidade, para fins deste processo de controle externo, foi a medição e o ateste de serviços em item que não condizia com a realidade e tinha descrição na tabela Sinapi para serem executados de forma bem mais econômica para o munícipio. 
Diferentemente do que afirma o recorrente, o acórdão recorrido não teria adotado tese absolutamente idêntica quanto à responsabilidade da empresa Coenco e do prefeito municipal, quando reconheceu que não havia responsabilidade desses quanto ao suposto pagamento com sobrepreço relativo aos serviços de escavação, transporte, carga e espalhamento do material.
Mesmo que o TCU tenha reconhecido que as "irregularidades verificadas decorreram de escolhas equivocadas do engenheiro que elaborou o projeto", não restou no caso de "carga, transporte e descarga" que tais serviços estavam incluídos em outros itens da planilha orçamentária. Repise-se, o débito decorreu da medição e do ateste de serviços superfaturados e não em duplicidade, como indicaria o argumento do recorrente.
Dos fatos narrados, entendo que não há que se considerar que sua conduta seria de menor expressividade a ponto de excluí-lo dos débitos solidários, pois ele foi peça fundamental na configuração dos débitos, pois atestou a realização dos serviços com superfaturamento. 
Não é possível aceitar o argumento de que a obra teria alcançado seus objetivos e que teria havido economia de recursos. Na verdade, de maneira oposta, a fiscalização realizada por este Tribunal evidenciou, além das irregularidades na condução do procedimento licitatório, superfaturamento e sobrepreço, os quais foram objeto do acórdão recorrido, no sentido da necessidade de restituição desses valores ao erário por responsáveis, bem como de pagamento em duplicidade.
Por fim, não se acolhem os argumentos de que a multa fora desproporcional e de que teria sido fixada sem critérios. A multa aplicada ao recorrente decorreu da gravidade das irregularidades, especialmente da condenação ao ressarcimento ao erário. A multa do art. 57 da Lei 8.443/1992 pode ser de até 100% do valor do débito apurado. Nesse sentido, ela encontra respaldo legal e se mostrou coerente e proporcional quando comparadas com as multas aplicadas aos demais agentes responsabilizados nesta TCE. 
A menção ao Acórdão 301/2016-TCU-Plenário e a precedente do TRF-1 sobre a proporcionalidade da dosimetria da pena não veio acompanhada de qualquer exemplo prático de que, em situações assemelhadas, este Tribunal tenha aplicado valores inferiores ao a ele aplicado. Assim, não resta evidenciado em que medida estaria desproporcional a pena aplicada. 
Embora os argumentos do recorrente não afastem por si só os débitos, considerei que a parcela de sobrepreço de R$ 131.059,01 referente ao item 9.3 do acórdão recorrido foi descaracterizada, conforme análise das alegações de defesa do ex-prefeito.
Assim, o recurso de reconsideração apresentado por Mickey Yuji Katsuragawa deve ser provido para excluir a parcela do débito referente ao item acima, com a redução proporcional da multa a ele aplicada com fundamento no art. 57 da Lei 8.443/1992.
X
Por fim, há divergência de encaminhamento quanto à multa aplicada a Américo Raymundo Pocai Mendes (presidente da Comissão de Licitação) , em virtude do seu falecimento, em 5/9/2019, após a prolação do acórdão recorrido.
De um lado, a Serur propõe a exclusão da multa por considerar que ela não teria transitado em julgado, citando precedente fundado no Acórdão 1800/2015-TCU-Plenário, bem como em prol do princípio constitucional da individualização da pena.
Do outro lado, o membro do Ministério Público de Contas propõe a manutenção da multa aplicada a Américo Raymundo Pocai Mendes, uma vez que o recurso de reconsideração desse responsável não fora por mim conhecido, conforme despacho de peça 76, e que o segundo recurso do mesmo responsável também não fora conhecido por meio do Acórdão 2656/2019-TCU-Primeira Câmara, de 26/3/2019. 
Assim, considerando que Américo Raymundo Pocai Mendes fora notificado do acórdão acima em 10/7/2019 (peça 102) , acolho a análise e a proposta do membro do Ministério Público de Contas no sentido de que a multa aplicada transitou em julgado antes do seu falecimento, não devendo, portanto, de acordo com a vasta jurisprudência desta Corte, ser afastada.
	Ante o exposto, voto por que o Tribunal adote o Acórdão que ora submeto à deliberação deste Colegiado.
TCU, Sala das Sessões Ministro Luciano Brandão Alves de Souza, em 1 de setembro de 2020.
Ministro BRUNO DANTAS 
Relator